臺灣臺北地方法院民事判決　　　　　　 100年度簡上字第87號
上　訴　人　緒嘉實業股份有限公司
法定代理人　許哲治
被上訴人　　翁貴珍
　　　　　　　　　　　　樓
訴訟代理人　張新丁
上列當事人間請求返還不當得利事件，上訴人對於中華民國99年
12月24日本院新店簡易庭99年度店簡字第1028號第一審判決提起
上訴，本院於民國100年10月26日言詞辯論終結，判決如下：
    主  文
上訴駁回。
第二審訴訟費用由上訴人負擔。
    事實及理由
一、上訴人起訴主張：被上訴人明知其並未任職於上訴人公司，
    竟自上訴人公司領取民國93年1月至93年6月之薪資新臺幣（
    下同）275,000元，被上訴人取得上開薪資顯無法律上原因
    ，自應如數返還。爰依不當得利法律關係起訴，並求為判命
    被上訴人給付上訴人275,000元，及自起訴狀繕本送達翌日
    起至清償日止，按年息5%計算之利息。
二、被上訴人則以：因被上訴人之配偶張新丁於上開期間擔任上
    訴人公司總經理，遂借名予張新丁以向上訴人領取張新丁之
    部分薪資。上訴人既未能證明其有受領薪資之情，自無由請
    求返還。又縱給付被上訴人薪資，然上訴人明知被上訴人未
    曾在該公司任職，本無給付薪資義務，卻仍為給付，依民法
    第180條第3款規定，上訴人仍不得請求返還等語資為抗辯。
三、原審為上訴人全部敗訴之判決。上訴人不服，提起上訴，並
    聲明：(一)原判決廢棄。(二)被上訴人應給付上訴人275,000元
    ，及自起訴狀繕本送達翌日起至清償日止，按年息5%計算之
    利息。被上訴人則答辯聲明：上訴駁回。
四、得心證之理由：
    上訴人主張被上訴人於93年1月至93年6月間並未在上訴人公
    司任職等情，業據上訴人提出勞工保險局99年5月14日保承
    簡資字第09978179540號函為證（原審卷第6頁），且為被上
    訴人所不爭執，自堪信為真實。上訴人主張被上訴人於上開
    期間領取薪資275,000元，為被上訴人所否認，並以上開情
    詞置辯，是本件之爭點厥為被上訴人有無領取93年1月至6月
    之薪資？茲敘述如下。
  (一)按當事人主張有利於己之事實者，就其事實有舉證之責任。
    民事訴訟法第277條定有明文。又按民事訴訟如係由原告主
    張權利者，若原告先不能舉證，以證實自己之主張為真實，
    則被告就其抗辯事實，即令不能舉證，或其所舉證據尚有疵
    累，亦應駁回原告之訴。再按主張不當得利請求權之原告，
    係因自己之行為致原由其掌控之財產發生主體變動，則因該
    財產變動本於無法律上原因之消極事實舉證困難所生之危險
    自應歸諸原告，始得謂平。是以原告對不當得利請求權之成
    立要件應負舉證責任，亦即原告必須證明其與被告間有給付
    之關係存在，且被告因其給付而受有利益以及被告之受益為
    無法律上之原因，始能獲得勝訴之判決（最高法院100年度
    台上字第1605號民事判決意旨參照）。被上訴人否認有實際
    取得93年1月至6月之薪資275,000元之事實，依上開說明，
    自應由上訴人就該有利於己之主張負舉證責任。
  (二)經查：
  1.財政部臺北市國稅局中正分局99年2月8日財北國稅中正綜所
    一字第0990200493號函檢送之93年度綜合所得稅BAN給付清
    單載有：「所得人，翁貴珍，給付總額275,000元」（見原
    審卷第4頁、第5頁），雖為被上訴人所不爭執，惟上開清單
    資料並非被上訴人所為之申報，已經財政部臺北市國稅局以
    99年11月12日函覆：「緒嘉實業股份有限公司93年度綜合所
    得稅BAN給付清單之檔案存放位置為09313Ｚ0000000000資料
    （附影本乙紙），為前揭公司申報該年度各類所得扣繳暨免
    扣繳憑單之網路申報資料。」等語（詳原審卷第41頁至第42
    頁），綜合所得稅BAN給付清單既非被上訴人所申報，則上
    訴人以之為給付被上訴人該清單所示薪資之證明，其所為之
    舉證，恐有未足。
  2.上訴人雖提出92年度緒嘉實業股份有限公司全年薪津及扣繳
    明細表一件，並經證人即上訴人公司會計黃文菱於原審證稱
    該明細表為其所製作且該份明細左上角92年度之意思是表示
    92年度的薪資再加91年度的年終獎金等語（見原審卷第33頁
    至第34頁），惟證人黃文菱另證稱：「（問：證人記憶中是
    否有發給薪水給翁貴珍小姐過？）沒有。我從來沒有支付薪
    資給被告翁貴珍過。」、「（問：證人是否有看過國稅局九
    十三年的綜合所得稅給付清單？提示證人）沒有看過，但是
    之所以會有這筆所得，是因為從張新丁當年度的所得薪資中
    撥了該筆金額給張新丁的配偶即被告翁貴珍，我是依照以前
    的前例辦理的，該筆款項本來就是要支付張新丁的，沒有另
    外再給付一筆給被告翁貴珍，只是拆帳的問題。」、「（問
    ：蓋翁貴珍的章是何意？）我們要交給會計師去做申報的動
    作，所以每一個人要製作薪資表一到十二月寫完金額下面就
    要蓋章，這個是為了整個格式的完整。」等語（見原審卷第
    33頁至第34頁），核與被上訴人辯稱係借名與配偶張新丁印
    領一部分薪資，扣繳憑單上的金額是張新丁薪資的一部分等
    語相符。是上訴人以92年度緒嘉實業股份有限公司全年薪津
    及扣繳明細表主張被上訴人自上訴人公司受領275,000元，
    不足採信。
  3.次依證人黃文菱於原審證述：「（問：原告公司給付薪資的
    方（式）是如何給付？給付方式為何？）是從原告公司的華
    南銀行東台北分行直接轉入員工的帳戶。」等語（見原審卷
    第34頁），可知上訴人公司向以華南商業銀行股份有限公司
    東台北分行（下稱華南銀行東台北分行）所開立帳戶之存款
    直接轉帳之方式給付薪資，然經本院提示華南銀行東台北分
    行以100年6月10日華東台字第1001000033號函（見本院卷第
    39頁）檢附之上訴人公司存款往來明細表暨對帳單，上訴人
    自承依該資料無法看出有匯款給被上訴人等語（詳本院卷第
    61頁背面），上訴人所稱被上訴人受領上訴人公司薪資275,
    000元之主張，更屬無稽。雖上訴人陳稱未匯款至被上訴人
    帳戶，不代表被上訴人未領薪水云云，惟上訴人就被上訴人
    領有薪資乙情，應負舉證責任，已於前述，上訴人空言主張
    ，卻未為其他舉證，被上訴人受領薪資275,000元之情，即
    乏所據而難信實。
  4.上訴人又稱原審認上訴人未能舉證證明證人黃文菱當時係受
    張新丁之指示而辦理被上訴人之蓋章手續，然證人黃文菱作
    證時稱其一切作為均受張新丁指示，故判決理由與事實不符
    云云，惟細繹證人黃文菱於原審證述：「（問：證人記憶中
    是否有發給薪水給翁貴珍小姐過？）沒有。我從來沒有支付
    薪資給被告翁貴珍過。」、「（問：證人是否有看過國稅局
    九十三年的綜合所得稅給付清單？提示證人）沒有看過，但
    是之所以會有這筆所得，是因為從張新丁當年度的所得薪資
    中撥了該筆金額給張新丁的配偶即被告翁貴珍，我是依照以
    前的前例辦理的，該筆款項本來就是要支付張新丁的，沒有
    另外再給付一筆給被告翁貴珍，只是拆帳的問題。」、「（
    問：張新丁的薪水撥一部給翁貴珍是誰指示的？）是張新丁
    本人指示的。」、「（問：蓋翁貴珍的章是何意？）我們要
    交給會計師去做申報的動作，所以每一個人要製作薪資表一
    到十二月寫完金額下面就要蓋章，這個是為了整個格式的完
    整。」（見原審卷第33頁至第34頁），可知張新丁係指示證
    人黃文菱將其薪水一部撥由被上訴人名義申報薪資。是上訴
    人指稱證人黃文菱作證時稱其一切作為均受張新丁指示云云
    ，顯有誤會，要不可取。
  (二)綜上各情，上訴人就被上訴人受領薪資275,000元之舉證顯
    然未足，依首揭說明，自難為有利於上訴人之認定。上訴人
    主張被上訴人無法律上原因受領275,000元，進而請求返還
    ，即有未當，委不足取。
五、從而，上訴人依不當得利法律關係請求被上訴人返還275,00
    0元，及自起訴狀繕本送達翌日起至清償日止，按年息5%計
    算之利息，為無理由，不應准許。原審為上訴人敗訴之判決
    ，及駁回其假執行之聲請，並無不合。上訴意旨指摘原判決
    不當，求予廢棄改判，為無理由，應予駁回。
六、本件事實已臻明確，兩造其餘之攻擊或防禦方法，及未經援
    用之證據，經本院斟酌後，認為與判決基礎之事實並無影響
    ，均不足以影響本裁判之結果，自無庸一一詳予論駁之必要
    ，併此敘明。
七、據上論結，本件上訴無理由，依民事訴訟法第436之1第3項
    、第449條第1項、第78條，判決如主文。
中    華    民    國   100    年    11    月    9    日
                  民事第八庭    審判長法  官   許純芳
                                      法  官   洪文慧
                                      法  官   宣玉華
以上正本係照原本作成。
本判決不得上訴。
中    華    民    國   100    年    11    月    9    日
                                      書記官  吳珊華